臺灣高等法院臺中分院民事判決　　　九十一年度保險上易字第三號
　　上　訴　人　華南產物保險股份有限公司
　　法定代理人　乙○○
　　訴訟代理人　丙○○
　　被　上訴人　裕融企業股份有限公司
　　法定代理人　丁○○
　　訴訟代理人　甲○○
右當事人間給付保險金事件，上訴人對於中華民國九十年十一月二十八日臺灣台中地
方法院第一審判決（九十年度訴字第二一四四號），提起上訴，本院判決如左：
　　　主　　　文
上訴駁回。
第二審訴訟費用由上訴人負擔。
　　　事實及理由
一、被上訴人主張：訴外人鄭秀琴於民國（下同）八十八年四月七日以分期付款方式
    向伊購買日產、牌照Ｘ２—９９２６號，引擎號碼ＶＱ0000000Ｂ號自小
　　客車（下稱系爭車輛）一輛，並向上訴人投保汽車竊盜損失險，約定上訴人於系
　　爭車輛遭竊時，應依照保險契約給付保險金予鄭秀琴。嗣系爭車輛於八十九年十
　　二月十一日上午失竊，鄭秀琴於同日十一時五十分向台中縣警察局豐原分局報案
　　，迄今仍未尋獲該車，上訴人自應依鄭秀琴投保之金額以及系爭車輛之折舊率計
　　算，給付鄭秀琴保險金七十二萬元。惟鄭秀琴尚積欠伊貸款債務，遂將其對上訴
　　人之前揭保險理賠金債權七十二萬元讓與伊，伊亦將前開債權讓與之事，以口頭
　　及存證信函通知上訴人，詎料，上訴人竟以系爭車輛並未失竊亦即保險事故並未
　　發生為由，拒絕理賠訴外人鄭秀琴。然而上訴人就系爭車輛並未失竊一事並無法
　　舉證以實其說，故其拒絕理賠顯無理由。本件保險事故業已發生，上訴人並無拒
　　絕理賠之正當理由，伊復受讓上開保險理賠金之債權，為此，依保險契約以及債
　　權讓與之法律關係，上訴人應給付伊上開保險金金額，由於上訴人並未依保險法
　　第三十四條第一項之規定於訴外人鄭秀琴申請理賠後為給付，依保險法第三十四
　　條第二項之規定，上訴人尚應給付自九十年十二月二十八日起至清償日止，按週
　　年利率百分之十計算之遲延利息等情，爰依保險契約及債權讓與之法律關係提起
    本件訴訟，求為命上訴人如數給付上開保險金及遲延利息之判決。
二、上訴人則以：(一)本件保險事故並未發生：依據伊之調查，系爭車輛曾經典當並將
    行照放在當鋪，另外訴外人鄭秀琴於汽車失竊時竟然將所有鑰匙以及行照、駕照
    影本都放在車上，且在逾期繳納貸款後一個月即報案失竊，時間上極為湊巧；另
　　外鄭秀琴當初說有將車子用安全鎖鎖上，到庭作證時卻又說其夫詹焜源並未鎖車
　　，前後矛盾；再依據伊之調查，鄭秀琴之財務狀況不佳，雖然尚無證據足資佐證
　　，惟從鄭秀琴在訪談記錄中一再為不實之回答，顯見本件事有蹊蹺，與常情不符
　　，應可推認系爭車輛並未失竊而是在當鋪裡或已遭解體賣出，本件保險故事既未
　　發生，伊自得拒絕理賠。(二)且本件被保險人於申請理賠時有違反共同條款第十六
　　條第一項之情事：按「被保險人或其代理人於請求賠償時，如有詐欺行為或提供
　　虛偽報告情事，本公司不負賠償責任。」，兩造所定保險契約適用之汽車保險共
　　同條款第十六條第一項定有明文。經查，訴外人鄭秀琴於伊公司對其為失竊訪談
　　時，並未據實告知曾將系爭車輛予以典當，另外就車輛失竊時車鑰匙、行照、駕
　　照是否留在車上以及車輛是否上安全鎖等情均未據實告知，甚至為虛偽之陳述，
　　依據前述約定，伊自可拒絕理賠。(三)伊與被保險人鄭秀琴間所訂汽車竊盜險損失
　　保險條款第二條第二項第二點約定，就被保險汽車在附條件買賣，出質之債務關
　　係存續期間所發生之毀損滅失，非經伊之書面同意加保，伊不負賠償之責。本件
　　汽車既曾典當，但鄭秀琴在伊之訪談中一再為不實之回答，致伊錯失向當鋪追查
　　該車於典當後之使用情形，難謂無影響伊應否依上開竊盜險條款第二條第二項第
　　二點之規定賠償之情形。且本件被保險人鄭秀琴及汽車使用人詹焜源於辦理出險
　　後，就伊提出之書面詢問，一再以不實之情事回應，並誤導伊之查證方向，致伊
　　喪失追查該車於債務關係存續期間，其使用情形之先機，故其行使保險權益及履
　　行據實報告義務之方法，均有違民法第一百四十八條第二項之誠實及信用方法，
　　伊自得據此拒絕賠償等情，資為抗辯。
三、原審法院斟酌兩造之主張及攻擊防禦方法之結果，認被上訴人之訴為有理由，而
    為被上訴人全部勝訴之判決。上訴人不服，提起上訴，聲明求為判決：(一)原判決
    廢棄；(二)被上訴人在第一審之訴駁回；(三)第一、二審之訴訴訟費用由被上訴人負
　　擔；(四)若受不利之判決，願供擔保，求准宣告免為假執行。被上訴人則答辯聲明
　　求為判決駁回其上訴。
四、被上訴人主張上訴人承保訴外人鄭秀琴向其以分期付款之方式購買之系爭車輛所
　　投保之竊盜險；依據訴外人鄭秀琴投保之金額以及車輛之年份，目前如失竊可申
　　請理賠七十二萬元，而訴外人鄭秀琴已於八十九年十二月十二日向上訴人申請理
　　賠，並且將對上訴人之保險金請求債權讓與之，其並已將債權讓與之情事通知上
　　訴人等情，業據提出附條件買賣契約書影本一份、同意書影本一份、存證信函影
　　本一份、保險金額計算表影本一份為證，復為兩造所不爭執，堪信為真實。惟就
　　系爭車輛是否失竊以及訴外人鄭秀琴申請理賠時是否有違反其向上訴人投保時之
　　共同條款第十六條第一項及民法第一百四十八條第二項之規定，是否屬於上開竊
　　盜險條款第二條第二項第二點不負賠償之範圍等情事有所爭執，厥為本件爭點之
　　所在。
五、按「被保險汽車因遭受偷竊、搶奪、強盜所致之毀損滅失，本公司對被保險人負
　　賠償之責。」，訴外人鄭秀琴與上訴人間所約定之汽車竊盜損失保險條款第一條
　　定有明文。經查：
　(一)本件被上訴人主張系爭車輛遭竊等情，業據提出台中縣警察局車輛協尋電腦輸入
　　單影本一份為證。上訴人雖以訴外人鄭秀琴曾經將系爭車輛予以典當，以及訴外
　　人鄭秀琴違反常情將全部之車鑰匙均放在汽車裡面，參以訴外人鄭秀琴無法正常
　　繳納分期款之翌月即發生失竊情事，足認系爭車輛並未失竊，保險事故並未發生
　　云云資為抗辯。惟查，該車輛協尋單上已載明系爭車輛由訴外人詹焜源於八十九
　　年十二月十一日上午十一時五十分報案請求協尋，並經警員及其主管核定蓋印，
　　由於謊報失竊涉及誣告罪嫌，衡諸常情，一般人當不至於甘冒遭刑事訴追之風險
　　而為之；況上訴人所提車輛曾經典當之事，雖據提出當票一紙，並經證人即當鋪
　　老闆何枝民於九十年十月八日原審言詞辯論期日到庭證述屬實，惟該附卷之當票
　　影本上已載明「不留車」等字樣，而證人何枝民亦證稱：當初曾懷疑這車是否確
　　實遺失而請專人去查明，惟均無所獲等語，凡此皆尚不足以推論上訴人所稱之系
　　爭車輛並未失竊而係在當鋪裡或已遭解體賣出之事實存在。又查，訴外人鄭秀琴
　　是否將鑰匙全部放在車上以及行照是否均放置於車上等行為，皆涉及個人習慣，
　　不能一概作為認定系爭車子是否並未失竊之佐證。此外，訴外人鄭秀琴未繳汽車
　　貸款翌月即失車一事，於未舉出其他相關之佐證情形下，亦不足作為上訴人抗辯
　　系爭車輛並未失竊之憑據，上訴人復無法就系爭車輛並未失竊一事舉證以實其說
　　，其此處之抗辯自不足採，被上訴人前揭主張，堪信為真實。
  (二)上訴人與被保險人鄭秀琴間所訂汽車竊盜險損失保險條款第二條第二項第二點，
　　固有被保險汽車在附條件買賣、出質之債務關係存續期間所發生之毀損滅失，非
    經上訴人書面同意加保者外，上訴人不負賠償責任之約定，惟本件係以分期付款
    附條件買賣之方式加保之情形，為上訴人所知並不為爭執（見原審卷第六十二頁
    ），且訴外人雖曾將車典當借款，但該當鋪並未留車，該車仍在被保險人管理使
    用中被竊，均已如前述，是此情形，亦與「出質」之要件不該當，上訴人主張其
　　有汽車竊盜險損失條款第二條第二項第二點不負賠償免責條款之適用，因而拒絕
　　賠償，即屬無據。
　(三)依據訴外人鄭秀琴與上訴人所簽訂汽車保險共同條款第十六條第一項固約定：「
　　被保險人或其代理人於請求賠償時，如有詐欺行為或提供虛偽報告情事，本公司
　　不負賠償責任。」惟本條約定之標題，開宗明義即載為「被保險人之詐欺行為」
    ，本文並載明限於「請求賠償時」之「詐欺行為」或「虛偽報告」。質言之，即
    係禁止被保險人以欺罔方式詐領保險金，並禁止被保險人就保險事故發生之經過
    情形提供虛偽報告；惟此種虛偽或欺罔陳述所涉及之內容當係與保險事故之發生
　　具有因果關係且足以影響保險人對於危險責任之預估式避免者方屬之，至於與保
　　險事故之發生經過或保險責任有無無關之其他陳述，縱有虛偽隱匿，如與保險事
　　故之發生並無關連性，難認此部分之陳述將對保險人就損害之估計發生影響。上
　　訴人雖以訴外人鄭秀琴就系爭車輛曾經典當、車鑰匙均放在車上以及到底有沒有
　　將系爭車輛以安全鎖鎖上、其經商是否失敗，是否負債甚多，行車執照是否放在
　　當鋪等情，為虛偽不實之欺罔陳述為由，認為符合前開約定而不予理賠為抗辯。
　　惟查訴外人鄭秀琴雖就前揭事項於上訴人訪查時以及原審法院開庭時曾為反覆不
　　同之陳述，然而此僅屬其使用系爭車輛方式之說明，並非就系爭保險事故發生之
　　經過即車輛失竊之過程而為陳述，換言之，訴外人鄭秀琴就系爭車輛如何失竊例
　　如：何人以何方式將系爭車輛竊走等情均未見聞亦未說明，且該汽車雖曾典當借
    款，行車執照並放在當鋪，但汽車並未交予當鋪，故不影響汽車之使用情形。又
    被保險人固經商不善，負債甚多，但此為被保險人投保後之情形，自不影響上訴
    人是否准予加保之風險詳估。且以上情形，顯與被保險汽車是否被竊及上訴人追
    查汽車使用情形無關。該車雖在被保險人配偶詹焜源使用中被竊，惟此於其報警
    協尋時，業已陳明，已如前述，是所謂未據實報告，亦無上訴人之追查。故本
    件訴外人鄭秀琴之行為，自無前揭共同條款之適用。且其與保險權利之內容之行
    使無涉，自亦無民法第一百四十八條第二項所稱行使權利及履行義務有違誠信原
    則及方法之情形，上訴人此部分之抗辯自不足採。
　(四)綜上所述，系爭車輛既已失竊，且亦無前述竊盜險條款第二條第二項第二點共同
　　條款第十六條第一項及民法第一百四十八條第二項之適用，訴外人鄭秀琴得基於
　　保險契約向上訴人請求給付保險金七十二萬元等情，應堪予認定。
六、末按債權之讓與，於讓與人與受就讓人債權讓與之契約完成意思表示合致即生效
　　力；又未支付之利息，推定其隨同原本移轉於受讓人，民法第二百九十五條第二
　　項定有明文。此外，「保險人應於要保人或被保險人交齊證明文件後，於約定期
　　限內給付賠償金額。無約定期限者，應於接到通知後十五日內給付之。」、「保
　　險人因可歸責於自己之事由致未在前項規定期限內為給付者，應給付遲延利息年
　　利一分。」，保險法第三十四條第一項、第二項亦定有明文。經查，本件訴外人
　　鄭秀琴基於保險契約對於上訴人有請領保險金七十二萬元之債權，已如前述；又
　　訴外人鄭秀琴已將該債權讓與被上訴人等情，業據被上訴人提出同意書一份為證
　　，則被上訴人依據債權讓與之法律關係，訴請上訴人給付七十二萬元，為有理由
　　，應予准許。次查，本件訴外人鄭秀琴即被保險人係於八十九年十二月十二日申
　　請理賠等情，為兩造所不爭執，依據民法第二百九十五條第二項以及保險法第三
　　十四條第一項後段之規定，上訴人自應於接到通知後十五日內亦即最遲應於八十
　　九年十二月二十七日為理賠；惟上訴人竟因無法認定系爭車輛是否失竊而未於前
　　揭日期內理賠保險金，顯屬因可歸責於自己之事由而未為之，則依據保險法第三
　　十四條第一項後段及第二項之規定，被上訴人另請求上訴人給付七十二萬元自八
　　十九年十二月二十八日起至清償日止，按週年利率百分之十計算之利息，為有理
　　由，亦應予准許。原審因而為被上訴人勝訴之判決，判命上訴人如數給付，並依
    兩造之陳明，分別酌定相當之擔保金，為假執行及免為假執行之宣告，依法並無
　　不合。上訴意旨仍執陳詞，指摘原判決不當，聲明求予廢棄改判，為無理由，應
　　予駁回。又原判決已為免為假執行之宣告，且本件於本院判決後即告確定，上訴
　　人仍請求免為假執行之宣告，即無必要，爰一併駁回之。
七、因本案事證已臻明確，兩造其餘主張陳述及所提之證據，均毋庸再予審酌，附此
    敘明。
八、據上論結，本件上訴為無理由，依民事訴訟法第四百四十九條第一項、第七十八
　　條，判決如主文。
中　　　華　　　民　　　國　　九十一　　年　　　四　　　月　　　二　　　日
~B1民事第五庭審判長法　官　陳滿賢
~B2　　　　　　　　法　官　邱森樟
~B3　　　　　　　　法　官　朱　樑
右為正本係照原本作成。
兩造均不得上訴。
~B　　　　　　　　書記官　陳秀真
中　　　華　　　民　　　國　　九十一　　年　　　四　　　月　　　四　　　日
                                                                        Ｙ
